【裁判字號】    99,審訴,490
【裁判日期】    991104
【裁判案由】    偽造文書等
【裁判全文】
臺灣新竹地方法院刑事判決            99年度審訴字第490 號
公  訴  人  臺灣新竹地方法院檢察署檢察官
被      告  陳毅坪
            蔡文全
上列被告等因偽造文書等案件，經檢察官提起公訴（98年度偵字
第4438號、99年度偵字第2349號、第4770號），本院合議庭裁定
適用簡式審判程序，判決如下：
    主    文
陳毅坪共同犯行使偽造公文書罪，處有期徒刑陸月。偽造新竹市
低收入戶證明書上偽造之「新竹市香山區公所印」公印文壹枚，
沒收之。
蔡文全共同犯行使偽造公文書罪，處有期徒刑陸月。緩刑貳年，
緩刑期內付保護管束，並應於判決確定後壹年內，向執行檢察官
指定之政府機關、政府機構、行政法人、社區或其他符合公益目
的之機構或團體，提供陸拾小時之義務勞務。偽造新竹市低收入
戶證明書上偽造之「新竹市香山區公所印」公印文壹枚，沒收之
。
    事實及理由
壹、構成犯罪事實：
一、緣郭建義（嗣經其到案後，由本院另行審結）與郭美玉（由
    本院另行審結）為兄妹關係，其等均明知新竹市低收入戶證
    明書需向區公所申請，始能取得。郭建義於民國97年8 月間
    ，先從不知情之郭美玉處，拿取郭美玉向新竹市香山區公所
    所申請之「新竹市低收入戶證明書、低證字第133 號」低收
    入戶證明書後，持至新竹市某處彩色影印數張。詎郭建義明
    知蘇意如、古珈昕（原名為古鴻鴛）、王秀春、蔡文全、陳
    毅坪、楊智傑（起訴書誤載為邱智傑，業經蒞庭之公訴檢察
    官更正如上）、鄭德春及郭建雄等8 人均非新竹市低收入戶
    ，(1)郭建義竟與蘇意如、古珈昕、王秀春、蔡文全、陳毅坪
    及鄭德春等6 人分別基於共同行使偽造公文書、偽造公印文
    、詐欺之犯意聯絡，以附表一各編號所示之方法偽造新竹市
    低收入戶證明書，及(2)郭建義、郭美玉與楊智傑等3 人基於
    共同行使偽造公文書、偽造公印文、詐欺之犯意聯絡，以附
    表二所示方法偽造新竹市低收入戶證明書後，分別或共同持
    往新竹市○○路431 巷36號天公壇管理委員會（下稱天公壇
    管委會）行使，使天公壇管委會陷於錯誤，誤認蘇意如等7
    人為領有新竹市低收入戶證明書之人，而分別於附表一、二
    各編號所示之登記領米時間發放白米與蘇意如等7 人（蘇意
    如、古珈昕、王秀春、楊智傑、鄭德春等5 人所涉行使偽造
    公文書及詐欺部分，業經臺灣新竹地方法院檢察署檢察官為
    緩起訴處分），足生損害於天公壇管委會及新竹市香山區區
    長審核及開立證明書之正確性。嗣經天公壇管委會管理員吳
    昌平發覺有異報警處理，始循線查悉上情。
二、案經新竹市警察局第一分局報告臺灣新竹地方法院檢察署檢
    察官偵查起訴。
貳、程序方面：
    本件被告陳毅坪、蔡文全所犯行使偽造公文書罪、偽造公印
    文及詐欺取財罪，均非死刑、無期徒刑、最輕本刑為3 年以
    上有期徒刑之罪，或高等法院管轄第一審之案件，被告於本
    院準備程序進行中，就被訴事實為有罪之陳述，經本院合議
    庭認合於刑事訴訟法第273 條之1 第1 項之規定，裁定進行
    簡式審判程序，此合先敘明。
、認定犯罪事實所根據的證據及理由：
一、被告陳毅坪、蔡文全於警局詢問時、檢察官偵查中之供述及
    本院準備程序及簡式審判程序中之自白（見本偵查卷第41至
    43頁、第44至46頁、第146 至148頁 、第202 至203 頁、第
    246-1 至248 頁、第273 至280 頁、第283 至285 頁、第35
    1 至356 頁、第357-1 至358 頁、第421 至425 頁、本院卷
    第39至41頁、第44至46頁）。
二、共同正犯郭建義、郭美玉於警詢及偵查中之證述（見本偵查
    卷第54-1至55頁、第147 頁、第276 至280 頁、第283 至28
    5 頁、第290 至291 頁、第312 至313 頁、第352 至356 頁
    、第400 頁、第411 至425 頁）。
三、證人蘇意如、古珈昕、王秀春、楊智傑、鄭德春、郭建雄等
    6 人於警詢或偵查中之證述（見本偵查卷第14至15頁、第30
    至31頁、第33-2至34頁、第38至40頁、第47至52頁、第147
    頁、第161 至162 頁、第165 頁、第177 至180 頁、第283
    至285 頁、第312 至313 頁、第317 至321 頁、第352 至第
    356 頁、第402 至411 頁、第413 至425 頁）。
四、證人吳昌平、陳秀香、蔡章鈿、彭阿蘭於警詢或偵查中之證
    述（見本偵查卷第第53至54頁、第56至57頁、第58至59頁、
    第146 至148 頁、第276 至280 頁、第292 至284 頁、第35
    2 至356 頁、第397 至400 頁 ）。
五、新竹市警察局第一分局扣押筆錄、扣押物品目錄表、搜索經
    過及結果陳報書、贓物認領保管單（見本偵查卷第60至66頁
    ）。
六、證人蘇意如、王秀春、羅月娥、林俊妹、江勝桶、廖鈴欽、
    林麗真、張寶玉、林如月等9 人之領米登記證9 張（見本偵
    查卷第82至86頁）。
七、偽造之蘇意如、古珈昕、王秀春、羅月娥、林俊妹、江勝桶
    、廖鈴欽、林麗真、彭阿蘭、張寶玉、林如月、陳毅坪、蔡
    文全、楊智傑、鄭德春與郭建雄等16人之新竹市低收入戶證
    明書16紙（見本偵查卷第87至103 頁）。
八、新竹市天公壇領米登記單影本2 紙（見本偵查卷第105 至10
    6 頁）。
九、共犯郭美玉向新竹市香山區公所領取「新竹市低收入戶證明
    書」之簽收簿、新竹市香山區所98年11月9 日香社字第0980
    010153號函、新竹市北區戶政事務所99年5 月25日竹市北戶
    字第0990002564號函、新竹市香山戶政事務所99年5 月25日
    竹市香戶字第0990001256號函（見本偵查卷第249 至250 頁
    、第392 至395 頁）。
肆、論罪科刑的理由：
一、按低收入戶或清寒證明書係以村、里長身分出具之證明書，
    並加蓋村、里辦公處印章及里長職章，而證明事項係依法令
    規定所為，且屬村、里長之職權行使，自屬刑法第10條第3
    項所規定之公文書（最高法院71年度台上字第4844號判決意
    旨足資參照）。查本件被告陳毅坪、蔡文全所偽造行使之新
    竹市低收入證明書，原應由新竹市香山區公所依社會救助法
    相關規定予以核發，故其性質屬公文書無疑。
二、次按將偽造證書複印或影印，與抄寫或打字不同，其於吾人
    實際生活上可替代原本使用，被認為具有與原本相同之信用
    性。故在一般情況下可予以通用，應認其為與原本作成名義
    人直接所表示意思之文書無異。自非不得為犯刑法上偽造證
    書罪之客體（最高法院75年台上字第5498號判例參照）。復
    按刑法上所謂變造文書，指無製作權者，不變更原有文書之
    本質，擅自就他人所製作之真正文書，加以改造而變更其內
    容而言；倘該文書之本質已有變更，或已具有創設性時，即
    屬偽造，而非變造（最高法院92年度台上字第6838號判決意
    旨參照）。查被告陳毅坪、蔡文全與共同正犯郭建義利用郭
    美玉之新竹市低收入戶證明書為底稿，將該低收入戶證明書
    上之「低收入戶戶長姓名、住址」等欄位予以塗銷後，再予
    以彩色影印，並進而製作出足以代表陳毅坪、蔡文全為低收
    入戶之新竹市低收入戶證明書之公文書。依其情形，非但本
    質已有變更（從甲到乙），且具有創設性（從無到有），自
    屬偽造，非變造。
三、再者，刑法上所稱之公印或公印文，係專指表示公署或公務
    員資格而言，即俗稱大印與小官印及其印文（參照最高法院
    22年上字第1904號及69年台上字第693 號判例意旨），又公
    印文之形式凡符合印信條例規定之要件而製頒，無論為印、
    關防、職章、圖記，如足以表示其為公務主體之同一性者，
    均屬之（參照最高法院89年度台上字第3155號判決意旨）。
    查本案偽造之「新竹市低收入戶證明書」本質屬公文書，已
    如上述，而該證明書上之「新竹市香山區公所印」印戳，因
    係表示公務機關或機關長官資格及其職務之印信，自屬公印
    文。
四、論罪：
（一）核被告陳毅坪、蔡文全所為，均係犯刑法第339 條第1 項
      詐欺取財罪、同法第216 條、第211 條行使偽造公文書罪
      、同法第218 條第1 項偽造公印文罪。共同正犯郭建義偽
      造公印文為偽造公文書之部分行為，偽造公文書之低度行
      為復為被告陳毅坪、蔡文全行使偽造公文書之高度行為所
      吸收，均不另論罪。又被告等所犯偽造上開新竹市低收入
      戶證明書上「新竹市香山區公所印」之公印文，雖未據公
      訴人起訴，然因其為偽造公文書之部分行為，基於審判不
      可分原則，自得由本院一併予以審究。
（二）共同正犯：被告陳毅坪、蔡文全與共犯郭建義就上開行使
      偽造公文書及詐欺取財之犯行，有犯意聯絡及行為分擔，
      均為刑法第28條之共同正犯。
（三）想像競合：被告陳毅坪、蔡文全於附表一編號4 、5 所為
      ，均係以一行為同時觸犯刑法第216 條、第211 條之行使
      偽造公文書罪及同法第339 條第1 項之詐欺取財罪，均為
      想像競合犯，均應從一重之行使偽造公文書罪處斷。
（四）刑罰減輕事由（刑法第59條）：查被告陳毅坪、蔡文全生
      活狀況均非富裕，雖均未達新竹市低收入戶標準，然仍屬
      清寒人士，方以上揭手段向天公壇管委會詐領白米，且領
      取之數量非鉅、價值不高，犯罪情節尚屬輕微，並經天公
      壇管委會表示不予以追究，且被告等自犯罪後就案情始末
      業已供承不諱，坦然面對深感懊悔，是認被告在客觀上足
      以引起一般同情，被告犯罪之情狀顯有可憫恕之處，衡之
      行使偽造公文書罪之法定本刑為，有期徒刑1 年以上7 年
      以下，與其犯罪情節相較，顯有情輕法重之情形，依一般
      社會觀念觀之，若科以法定最低刑度，仍嫌過重，客觀上
      顯有可憫恕之情形，爰依刑法第59條之規定，酌量減輕其
      刑。
五、科刑：
（一）主刑：爰審酌被告陳毅坪、蔡文全因貪圖小利，而與共犯
      郭建義共同以行使偽造低收入證明書之方式，向天公壇管
      委會詐取白米，其所為顯係罔顧天公壇管委會之救濟美意
      ，使立意純樸之道德善舉，增添塵埃，惟其等領取之白米
      數量非鉅，且經天公壇管委會原諒表示不願追究，及其等
      犯後坦承犯行，態度尚稱良好等一切情狀，分別量處如主
      文所示之刑，以示懲儆。
（二）緩刑及付保護管束：查被告蔡文全前未曾因故意犯罪受有
      期徒刑以上刑之宣告，此有臺灣高等法院被告前案紀錄表
      及刑案資料查註紀錄表各1 份在卷可查，因一時失慮致罹
      刑典，經此次偵查程序及科刑之教訓後，應已知所警惕，
      相信不會再犯，認其應無再犯之虞，更何況，對被告施以
      上開主文所示之短期自由刑將有可能產生諸多流弊：對於
      初犯者，若任意施以短期自由刑，將使其喪失對拘禁之恐
      懼，減弱其自尊心；又犯罪者之家屬在物質及精神上均將
      受到重大損失，將衍生更多社會問題；再者犯罪者被釋放
      時，社會復歸時往往遇到多種困難，成為促成其再犯之原
      因；且執行機構設施、人力有限，難以對受刑人全面達到
      教化之效果，若輕易對本案被告施以短期自由刑，將使其
      易受惡性之感染，成為再犯之原因，亦即本性善良者，若
      僅係偶然犯罪或過失犯罪，即受到短期自由刑之拘禁，則
      成為毫無變通地均送到龍蛇雜處之監所服刑，反而會使其
      學習犯罪不良習性及其他犯罪技巧，使該偶然犯罪或過失
      犯罪者下次再犯罪。因此似此短期自由刑既無益於改善受
      刑人惡性，又無威嚇之效果，反而導致受刑人將來再犯之
      危險提高，社會將付出更大成本，故本院同時基於以上短
      期自由刑缺失之考量，認對被告所宣告之刑，以暫不執行
      為適當，以觀後效，爰併予宣告緩刑2 年，另為使其深切
      反省，爰依刑法第74條第2 項第5 款之規定，諭知被告應
      於判決確定後1 年內向指定之政府機關、政府機構、行政
      法人、社區或其他符合公益目的之機構或團體，提供60小
      時之義務勞務，並依刑法第93條第1 項第2 款諭知緩刑期
      內付保護管束，以啟自新，兼觀後效。至於被告究應向何
      政府機關、政府機構、行政法人、社區或其他符合公益目
      的之機構或團體提供義務勞務，屬執行之問題，應由執行
      檢察官斟酌全案情節及各政府機關、政府機構、行政法人
      、社區或其他符合公益目的之機構或團體之需求，妥為指
      定。再者，倘被告違反上開所定負擔情節重大，足認原宣
      告之緩刑難收其預期效果，而有執行刑罰之必要，依刑法
      第75條之1 第1 項第4 款規定，得撤銷其緩刑之宣告，併
      此敘明。
（三）從刑（沒收）：被告陳毅坪、蔡文全持以行使之上開偽造
      「新竹市低收入戶證明書」2 紙，已提出交付於天公壇管
      委會收受，已非被告等所有，且非屬違禁物，自不得宣告
      沒收，惟其等持以行使之偽造「新竹市低收入戶證明書」
      上偽造之「新竹市香山區公所印」公印文共2 枚（見本偵
      查卷第87頁、第101 頁），不問是否屬於犯人與否，均應
      依刑法第219 條宣告沒收。
（四）易服社會勞動問題：又本件被告陳毅坪、蔡文全所犯者，
      因均係法定最重本刑為7 年以下有期徒刑之罪，雖不符刑
      法第41條第1 項必須是「犯最重本刑為五年以下有期徒刑
      以下之刑之罪」始得易科罰金之規定，惟被告2 人分別受
      6 月以下有期徒刑宣告，仍可依刑法第41條第3 項規定，
      向執行檢察官聲請易服社會勞動，詳言之，此項易刑「處
      分」，係由檢察官斟酌個案情形，指揮執行即可，此純為
      檢察官基於指揮刑事執行權限所為之處分（立法理由及司
      法院釋字第679 號解釋理由書參照），故無庸聲請法院裁
      定，本院亦無需於判決主文中諭知易服社會勞動之折算標
      準，此與易科罰金時，法院必須於判決主文中諭知易科罰
      金之折算標準者不同，附此敘明。
伍、適用法律依據：
一、程序法方面：刑事訴訟法第273 條之1 第1 項、第299 條第
    1 項前段。
二、實體法方面：刑法第28條、第216 條、第211 條、第218 條
    第1 項、第339 條第1 項、第55條前段、第59條、第74條第
    1 項第1 款、第2 項第5 款、第93條第1 項第2 款、第219
    條，刑法施行法第1 條之1 第1 項、第2 項前段，判決如主
    文。
本案經檢察官陳中順到庭執行職務。
中    華    民    國    99    年    11   月    4     日
                    刑事第九庭  法  官       邱忠義
以上正本證明與原本無異。
如不服本判決，應於判決送達後10日內向本院提出上訴書狀。上
訴書狀應敘述具體理由，未敘述上訴理由者，應於上訴期間屆滿
後20日內補提理由書狀於本院（均須按他造當事人之人數附繕本
）「切勿逕送上級法院」。
中    華    民    國    99    年    11   月    4     日
                                書記官       王思穎
附錄本案論罪科刑法條：
＊刑法第216 條：
行使第210 條至第215 條之文書者，依偽造、變造文書或登載不
實事項或使登載不實事項之規定處斷。
＊刑法第211 條：
偽造、變造公文書，足以生損害於公眾或他人者，處1 年以上7
年以下有期徒刑。
＊刑法第218 條第1 項：
偽造公印或公印文者，處5 年以下有期徒刑。
＊刑法第339 條第1 項：
意圖為自己或第三人不法之所有，以詐術使人將本人或第三人之
物交付者，處5 年以下有期徒刑、拘役或科或併科1 千元以下罰
金。（罰金之貨幣單位改為新臺幣，並提高為30倍）
附表：一
 ┌─┬───┬──────┬───────────┬──────┬────┐
 │編│姓 名 │登記領米時間│低收入戶證明書來源、偽│領取情形    │備註    │
 │號│      │            │造及行使之方式        │            │        │
 ├─┼───┼──────┼───────────┼──────┼────┤
 │ 1│蘇意如│97年8月22日 │郭建義在天公壇附近交付│已領取2次， │經檢察官│
 │  │      │97年11月4日 │，並在新竹市低收入戶證│共計100斤白 │以98年度│
 │  │      │            │明書上之「低收入戶戶長│米。        │偵字第  │
 │  │      │            │姓名」、「住址」等欄位│            │4438號為│
 │  │      │            │代填蘇意如之個人資料後│            │緩起訴處│
 │  │      │            │，偕同蘇意如持至天公壇│            │分      │
 │  │      │            │管委會，由蘇意如行使、│            │        │
 │  │      │            │交付天公壇管委會。    │            │        │
 ├─┼───┼──────┼───────────┼──────┼────┤
 │ 2│古珈昕│97年8月間   │郭建義在天公壇附近提供│已領取50斤白│經檢察官│
 │  │      │            │，古珈昕自行在新竹市低│米。        │以98年度│
 │  │      │            │收入戶證明書上之「低收│            │偵字第  │
 │  │      │            │入戶戶長姓名」、「申請│            │4438號為│
 │  │      │            │人姓名」等欄位簽名後，│            │緩起訴處│
 │  │      │            │自行持至天公壇管委會行│            │分      │
 │  │      │            │使、交付天公壇管委會。│            │        │
 ├─┼───┼──────┼───────────┼──────┼────┤
 │ 3│王秀春│97年10月13日│郭建義在天公壇公園之涼│已領取50斤白│經檢察官│
 │  │      │            │亭提供，由真實姓名年籍│米。        │以98年度│
 │  │      │            │不詳之男子代為在新竹市│            │偵字第  │
 │  │      │            │低收入戶證明書上之「低│            │4438號為│
 │  │      │            │收入戶戶長姓名」、「申│            │緩起訴處│
 │  │      │            │請人姓名」、「住址」等│            │分      │
 │  │      │            │欄位代填王秀春之個人資│            │        │
 │  │      │            │料個人資料後，自行持至│            │        │
 │  │      │            │天公壇管委會行使、交付│            │        │
 │  │      │            │天公壇管委會。        │            │        │
 ├─┼───┼──────┼───────────┼──────┼────┤
 │ 4│蔡文全│97年底某日  │郭建義在其住處內交付，│已領取50斤白│本案被告│
 │  │      │            │，蔡文全自行在新竹市低│米。        │        │
 │  │      │            │收入戶證明書上之「低收│            │        │
 │  │      │            │入戶戶長姓名」、「住址│            │        │
 │  │      │            │」等欄位簽名後，自行持│            │        │
 │  │      │            │至天公壇管委會行使、交│            │        │
 │  │      │            │付天公壇管委會。      │            │        │
 ├─┼───┼──────┼───────────┼──────┼────┤
 │ 5│陳毅坪│97年11月間  │郭建義在天公壇公園附近│已領取50斤白│本案被告│
 │  │      │            │交付，陳毅坪自行在新竹│米。        │        │
 │  │      │            │市低收入戶證明書上之「│            │        │
 │  │      │            │低收入戶戶長姓名」、「│            │        │
 │  │      │            │住址」等欄位填寫個人資│            │        │
 │  │      │            │料後，自行持至天公壇管│            │        │
 │  │      │            │委會行使、交付天公壇管│            │        │
 │  │      │            │委會。                │            │        │
 ├─┼───┼──────┼───────────┼──────┼────┤
 │ 6│鄭德春│97年底某日  │郭建義在其住處內交付，│已領取50台斤│經檢察官│
 │  │      │            │鄭德春自行在新竹市低收│白米。      │以98年度│
 │  │      │            │入戶證明書上之「低收入│            │偵字第  │
 │  │      │            │戶戶長姓名」、「申請人│            │4438號為│
 │  │      │            │姓名」、「住址」等欄位│            │緩起訴處│
 │  │      │            │填寫個人資料後，交由郭│            │分      │
 │  │      │            │建義持至天公壇管委會行│            │        │
 │  │      │            │使、交付天公壇管委會。│            │        │
 └─┴───┴──────┴───────────┴──────┴────┘
附表二：
 ┌─┬───┬──────┬───────────┬──────┬────┐
 │編│姓 名 │登記領米時間│低收入戶證明書來源、偽│領取情形    │備註    │
 │號│      │            │造及行使之方式        │            │        │
 ├─┼───┼──────┼───────────┼──────┼────┤
 │ 1│楊智傑│97年底某日。│郭建義在其住處內請郭美│已領取50台斤│經檢察官│
 │  │      │            │玉轉交予楊智傑，再由楊│白米。      │以98年度│
 │  │      │            │智傑自行在新竹市低收入│            │偵字第  │
 │  │      │            │戶證明書上之「低收入戶│            │4438號為│
 │  │      │            │戶長姓名」、「住址」等│            │緩起訴處│
 │  │      │            │欄位填寫個人資料後，郭│            │分      │
 │  │      │            │建義、郭美玉陪同其持至│            │        │
 │  │      │            │天公壇管委會行使、交付│            │        │
 │  │      │            │管委會。              │            │        │
 └─┴───┴──────┴───────────┴──────┴────┘

司法院資訊處製作；財團法人民間司法改革基金會備份。
